ACORDAO-COMPLETO-2526241

ACÓRDÃO 2704/2022 ATA 15/2022 - PRIMEIRA CÂMARA

VISTOS, relatados e discutidos estes autos de recurso de reconsideração interposto contra o Acórdão 612/2020-TCU-Primeira Câmara, 
ACORDAM os Ministros do Tribunal de Contas da União, reunidos em sessão da Primeira Câmara, diante das razões expostas pelo relator, em:
9.1. com fulcro nos arts. 32, inciso I, e 33 da Lei 8.443/1992, conhecer do recurso de reconsideração interposto por Mediateca - Organização para a Inclusão Social e Digital e pelo sr. Myke Jefferson Azevedo da Costa;
9.2. quanto ao mérito, negar-lhe provimento, mantendo inalterado o acórdão recorrido; e
9.3. dar ciência deste acórdão aos recorrentes e ao Ministério da Ciência, Tecnologia e Inovação.

Recurso de reconsideração contra decisão que julgou irregulares as contas dos responsáveis, condenando-os em débito solidário, devido à impugnação de despesas feitas com recursos repassados por força de termo de parceria.

Primeira Câmara

3. Recorrentes: Myke Jefferson Azevedo da Costa (XXX.603.757-XX) e Mediateca - Organização para a Inclusão Social e Digital (05.671.726/0001-70)

13.1. Ministros presentes: Walton Alencar Rodrigues (Presidente), Benjamin Zymler (Relator) e Jorge Oliveira.
13.2. Ministro-Substituto convocado: Augusto Sherman Cavalcanti.
13.3. Ministro-Substituto presente: Weder de Oliveira.

ACORDAO-COMPLETO-2553899

Acórdão 7940/2022 - Primeira Câmara

MEDIATECA-ORGANIZACAO PARA A INCLUSAO SOCIAL E DIGITAL

BENJAMIN ZYMLER

Ministro Vital do Rêgo

Transcreve-se abaixo, com alguns ajustes de forma, a instrução elaborada pela Secretaria de Recursos (Serur) , inserta à peça 86:
"INTRODUÇÃO
Trata-se de recurso de reconsideração interposto por Mediateca - Organização para a Inclusão Social e Digital e por Myke Jefferson Azevedo da Costa (peça 77) contra o Acórdão 612/2020-TCU-Primeira Câmara (peça 58) , rel. Ministro Vital do Rêgo.
1.1. A deliberação recorrida apresenta o seguinte teor:
'ACORDAM os Ministros do Tribunal de Contas da União, reunidos em sessão de Primeira Câmara, ante as razões expostas pelo Relator, em:
9.1. julgar irregulares as contas do Sr. Myke Jefferson Azevedo da Costa, CPF XXX.603.757-XX, e da entidade Mediateca - Organização para Inclusão Social e Digital, CNPJ 05.671.726/0001-70, com fundamento nos arts. 1º, inciso I, 16, inciso III, alíneas 'b' e 'c', da Lei 8.443/1992, c/c com os arts. 1º, inciso I, 209, incisos II e III, e 214, inciso III, do Regimento Interno do TCU; 
9.2. condenar solidariamente os responsáveis mencionados no subitem anterior, com fundamento no art. 19, caput, e 23, inciso III, da Lei 8.443/1992, c/c o art. 210 do Regimento Interno do TCU, ao pagamento das importâncias a seguir especificadas e fixando-lhes o prazo de 15 dias a contar das notificações, para que comprovem perante este Tribunal, em respeito ao art. 214, inciso III, alínea 'a', do RI/TCU, o recolhimento da dívida aos cofres do Tesouro Nacional, atualizadas monetariamente e acrescidas de juros de mora calculados a partir das datas indicadas até a data do efetivo recolhimento e com o abatimento de valores acaso já satisfeitos, nos termos da legislação vigente:
	DATA DA OCORRÊNCIA
	VALOR ORIGINAL (R$) 

	5/3/2007
	86.728,36

	4/6/2007
	2.300,00

	27/11/2007
	690,00

	28/2/2008
	605,00

	3/3/2008
	605,00

	25/6/2008
	2.300,00

	25/6/2008
	2.300,00

	31/7/2008
	495,00

	1º/8/2008
	2.300,00

	4/8/2008
	545,00

	6/8/2008
	400,00

	29/8/2008
	2.300,00

	1º/9/2008
	370,00

	15/9/2008
	1.770,00

	23/9/2008
	2.300,00

	23/9/2008
	2.300,00

	6/10/2008
	2.300,00

	17/10/2008
	570,00

	29/10/2008
	2.300,00

	31/10/2008
	2.300,00

	31/10/2008
	545,00

	3/11/2008
	800,00

	3/11/2008
	900,00

	3/11/2008
	3.000,00

	3/11/2008
	900,00

	4/11/2008
	605,00

	4/11/2008
	400,00

	5/11/2008
	605,00

	5/11/2008
	545,00

	5/11/2008
	545,00

	5/11/2008
	545,00

	6/11/2008
	545,00

	6/11/2008
	545,00

	7/11/2008
	2.300,00

	10/11/2008
	585,00

	12/11/2008
	155,00

	17/11/2008
	270,00

	21/11/2008
	400,00

	28/11/2008
	1.900,00

	28/11/2008
	800,00

	28/11/2008
	900,00

	28/11/2008
	900,00

	1/12/2008
	545,00

	1º/12/2008
	545,00

	1º/12/2008
	605,00

	1º/12/2008
	3.000,00

	1º/12/2008
	2.300,00

	2/12/2008
	545,00

	2/12/2008
	605,00

	2/12/2008
	2.300,00

	2/12/2008
	400,00

	3/12/2008
	545,00

	3/12/2008
	700,00

	5/12/2008
	270,00

	5/12/2008
	130,00

	12/12/2008
	2.108,00

	16/12/2008
	89,50

	18/12/2008
	1.770,25

	19/12/2008
	2.300,00

	19/12/2008
	900,00

	19/12/2008
	545,00

	19/12/2008
	800,00

	19/12/2008
	605,00

	19/12/2008
	900,00

	19/12/2008
	500,00

	19/12/2008
	3.000,00

	26/12/2008
	525,15

	8/1/2009
	381,50

	9/1/2009
	2.332,00

	14/1/2009
	41,00

	30/1/2009
	138,00

	2/2/2009
	173,50

	2/2/2009
	683,00

	3/2/2009
	400,00

	5/2/2009
	46,00

	26/2/2009
	97,00

	2/3/2009
	545,00

	2/3/2009
	900,00

	3/3/2009
	514,00

	6/3/2009
	46,00

	16/3/2009
	94,00

	30/3/2009
	1.293,00

	1º/4/2009
	1.290,00

	1º/4/2009
	812,00

	2/4/2009
	46,00

	28/4/2009
	900,00

	30/4/2009
	900,00

	7/5/2009
	695,00

	14/5/2009
	900,00

	18/6/2009
	605,00

	18/6/2009
	626,00

	24/6/2009
	450,00

	24/6/2009
	2.300,00

	3/7/2009
	707,00

	10/7/2009
	68,00

	31/8/2009
	249,00

	9/9/2009
	186,90

	11/9/2009
	138,00

	13/10/2009
	456,00

	13/10/2009
	456,00

	14/10/2009
	456,00

	24/11/2009
	484,67

	4/12/2009
	120,00

	28/12/2009
	689,50

9.3. autorizar, desde logo, a cobrança judicial das dívidas nos termos do art. 28, inciso II, da Lei 8.443/1992 c/c o art. 219, inciso II, do RI/TCU, caso não atendidas as notificações;
9.4. autorizar, desde logo, caso solicitado e o processo não tenha sido remetido para cobrança judicial, o pagamento das dívidas em até 36 (trinta e seis) parcelas mensais e consecutivas, nos termos do art. 26 da Lei 8.443/1992, c/c o art. 217 do Regimento Interno/TCU, fixando-se o vencimento da primeira parcela em 15 (quinze) dias, a contar do recebimento da notificação, e o das demais a cada mês, devendo incidir sobre cada valor mensal os correspondentes acréscimos legais, na forma prevista na legislação em vigor, sem prejuízo de alertar os responsáveis de que a falta de comprovação do recolhimento de qualquer parcela implicará o vencimento antecipado do saldo devedor; e
9.5. dar ciência desta deliberação ao Procurador-Chefe da Procuradoria do Distrito Federal, nos termos do § 3º do art. 16 da Lei 8.443/1992, c/c o § 7º do art. 209 do RI/TCU, para adoção das medidas que entender cabíveis.'
HISTÓRICO
Trata-se de tomada de contas especial instaurada pelo Ministério da Ciência, Tecnologia e Inovação em desfavor do Sr. Myke Jefferson Azevedo da Costa, na condição de coordenador-geral da Mediateca - Organização para a Inclusão Social e Digital, gestão desde 27/6/2005, em razão da impugnação parcial de despesas do Termo de Parceria 13.008.00/2006 (Siafi 577490) (peça 2, p. 153-160) .
1.2. O termo de parceria foi celebrado em 23/11/2006, entre o então Ministério da Ciência e Tecnologia e a Oscip Mediateca, tendo por objeto 'implantar um centro de Integração Cultural e Tecnológica (CICTEC) na Biblioteca Central de Brasília', conforme planilha de custo (peça 2, p. 341) , com vigência no período de 23/11/2006 a 30/9/2008 (já considerada a prorrogação por meio de termo aditivo - peça 2, p. 405-406) , e prazo para apresentação da prestação de contas até 29/11/2008 (peça 2, p. 159 e peça 6, p. 234) . 
1.3. Os recursos previstos para implementação do objeto do referido ajuste foram orçados no valor total de R$ 781.864,00, sendo R$ 601.864,00 à conta do concedente e R$ 180.000,00 a título de contrapartida, tendo sido efetivamente liberado o montante de R$ 532.436,87, mediante a ordem bancária 2007OB900556, de 1º/3/2007, creditados na conta específica em 5/3/2007 (peça 2, p. 156, 194 e 271) . Registra-se que houve apostilamento do termo de parceria alterando a cláusula relativa aos recursos financeiros, indicando que o repasse público se daria em duas parcelas (de R$ 532.436,57 e de R$ 69.427,43 - esta última não ocorreu) , conforme disposto no anexo II - Previsão de Receitas e Despesas (peça 2, p. 170 e 181-182) . 
1.4. O Relatório de Tomada de Contas Especial 11/2016 (peça 32, p. 8-21) registrou o exame, no âmbito do órgão repassador, acerca dos elementos constantes nos autos, inclusive da documentação encaminhada pelo convenente a título de prestação de contas. A motivação nele consignada para a instauração da presente TCE consistiu na impugnação parcial de despesas, conforme consta do Parecer Financeiro 106/2016 (peça 8, p. 366-373) , materializada pelas seguintes ocorrências: a) não utilização de parcela da contrapartida pactuada, no montante de R$ 133.475,00; b) ausência de documentação comprobatória das saídas financeiras da conta específica do convênio, listadas no Parecer Financeiro 32/2016 (peça 8, p. 271-282) , no montante de R$ 110.536,37; e c) despesas (nove) descritas no Parecer Financeiro 32/2016, cujos valores estão a menor do que a respectiva saída financeira, no montante de R$ 1.330,50.
1.5. Naquele relatório, a responsabilidade pelo dano causado ao erário foi atribuída solidariamente ao Sr. Myke Jefferson Azevedo da Costa e à convenente, apurando-se, como prejuízo, o valor original de R$ 245.341,87 (com data inicial de atualização em 5/3/2007) . Quanto à execução física, destacou-se parecer da Secretaria de Ciência e Tecnologia para Inclusão Social - SECIS, de março/2013, informando que o objetivo geral de ampliar o acesso ao conhecimento, favorecendo a inclusão social e digital e contribuindo para a ampliação da sociedade da informação do DF, havia sido alcançado com bom desempenho (Parecer da Comissão e Avaliação - peça 7, p. 5-69) .
1.6. As irregularidades destas contas foram certificadas pela Controladoria-Geral da União (CGU) , tendo ciência do Ministro de Estado da Ciência, Tecnologia, Inovações e Comunicações (peça 31, p. 4-6, e peça 32, p. 6) . 
1.7. No âmbito do Tribunal, os responsáveis foram devidamente citados, porém não apresentaram defesa, sendo considerados revéis, a despeito de as comunicações processuais terem ocorrido, de acordo com os respectivos avisos de recebimento (peças 40-43) . Além disso, houve pedido de prorrogação de prazo para atendimento à citação, mediante procurador constituído, com a respectiva concessão (peças 45 e 47-51) . 
1.8. Na sequência, a Secretaria de Controle Externo de Tomada de Contas Especial (SecexTCE) concluiu que não houve a comprovação da boa e regular aplicação dos recursos transferidos, em virtude de não haver documentação que comprovasse o aporte das parcelas em discussão (peças 53-55) .
1.9. O Ministério Público junto ao TCU (MP/TCU) concordou com a unidade técnica no sentido de considerar os responsáveis revéis, julgando suas contas irregulares e os condenando solidariamente ao débito pela impugnação parcial de despesas, sem aplicação de multa, porque verificada a prescrição da pretensão punitiva (peça 56) .
1.10. O TCU proferiu, então, o Acórdão 612/2020-TCU-Primeira Câmara (peça 58) . Inconformados com a decisão, a Mediateca e o Sr. Myke Jefferson Azevedo da Costa interpuseram o presente recurso de reconsideração.
EXAME DE ADMISSIBILIDADE
Reitera-se o exame preliminar de admissibilidade (peças 78-79) , ratificado à peça 81 pelo Relator, Ministro Benjamin Zymler, que concluiu pelo conhecimento do recurso de reconsideração interposto por Mediateca e por Myke Jefferson Azevedo da Costa, suspendendo-se os efeitos dos subitens 9.1, 9.2 e 9.3 do Acórdão 612/2020-TCU-Primeira Câmara, com fundamento nos arts. 32, inciso I, e 33 da Lei 8.443/1992.
EXAME TÉCNICO
PRELIMINAR
Prescrição
Os recorrentes defendem que houve prescrição. Em síntese, alegam que (peça 77, p. 12-21) :
a) transcorreu o prazo de mais de 10 anos entre o fim do convênio e a exigência de averiguação das contas prestadas pela recorrente;
b) o relatório do acórdão ora recorrido reconhece a ocorrência da prescrição;
c) o STF já decidiu acerca do prazo prescricional para que o TCU busque ressarcimento, nesse sentido, há antecedentes do STJ e do TJDFT; e
d) é necessário declarar a incidência do instituto da prescrição decenal de acordo com a pretensão do recorrido, devendo o processo ser extinto. 
Análise
1.11. Importante tecer considerações sobre a prescrição da pretensão punitiva do TCU, bem como sobre a prescrição do dever de ressarcimento do débito apurado nestes autos.
1.12. O recorrente requer seja extinta a presente TCE tendo em vista a prescrição também do débito apurado.
1.13. No exame da prescrição, a Serur tem adotado os entendimentos detalhados na peça 85, que contém estudo e pronunciamentos anteriores da secretaria sobre o tema. Nessas manifestações estão desenvolvidas as seguintes premissas, que serão utilizadas no presente exame:
a) ao julgar o RE 636.886, o STF conferiu nova interpretação ao art. 37, § 5º, da Constituição Federal, fixando a tese de que 'é prescritível a pretensão de ressarcimento ao erário fundada em decisão de Tribunal de Contas';
b) as pretensões punitiva e de ressarcimento devem observar o mesmo regime na atividade de controle externo, dado o objetivo comum da prescrição, de fixar prazo para o Tribunal de Contas agir, para caracterizar o ilícito, identificar seu autor, dimensionar as consequências da conduta e impor as consequências legais, independentemente de tais consequências terem natureza punitiva ou ressarcitória; e
c) até que sobrevenha norma específica, entende-se que a prescrição das pretensões punitiva e de ressarcimento, no processo de controle externo, deve observar o regime da Lei da 9.873/1999, na linha dos recentes pronunciamentos do STF a respeito. Assim, sem prejuízo de se realizar o exame da prescrição também segundo o prazo decenal previsto no Código Civil, o critério adotado, na formulação da proposta de encaminhamento, será o da Lei 9.873/1999.
1.14. A análise da prescrição considerará as premissas acima destacadas.
Análise da prescrição segundo os critérios do Acórdão 1441/2016-TCU-Plenário
1.15. O voto da decisão recorrida considerou prescrita a pretensão punitiva desta Corte somente quanto à multa, veja-se trecho a respeito:
'10. Em face do exposto, devem as contas especiais dos responsáveis serem julgadas irregulares, com condenação em débito solidário e sem aplicação de multa, dada a prescrição da pretensão punitiva observada no presente caso (pagamentos realizados entre 2006 e 2008 e citação autorizada em 12/6/2019) , nos termos do Acórdão 1441/2016-TCU-Plenário.'
1.16. No que se refere à pretensão punitiva, o TCU tem tradicionalmente aplicado os critérios definidos no Acórdão 1441/2016-TCU-Plenário, que, em incidente de uniformização de jurisprudência, orientou-se pela aplicação do Código Civil. Por este acórdão, em linhas gerais, a prescrição subordina-se ao prazo geral de dez anos (CC, art. 205) , contado a partir da data da ocorrência do fato e interrompido pelo ato que ordenar a citação, a audiência ou a oitiva da parte.
1.17. Entre outras razões que justificaram a adoção desse critério, destaca-se a de que o citado dispositivo constitui uma cláusula geral a ser empregada sempre que a pretensão for prescritível, mas a lei não estabelece um prazo específico, como na hipótese.
1.18. A jurisprudência do TCU, embora construída sob a ótica da pretensão punitiva (imprescritibilidade do débito) , assentou que, no caso de convênios ou instrumentos congêneres, a prescrição se inicia com o exaurimento do prazo previsto para a prestação de contas ou na data da efetiva entrega antecipada das contas. Vejam-se os seguintes enunciados, exemplificativamente:
'Nos casos de não comprovação da regular aplicação de recursos repassados mediante termos de parceria ou instrumentos similares, a data limite para entrega da prestação de contas final ou a data da efetiva entrega antecipada assinala o marco inicial da contagem do prazo de prescrição da pretensão punitiva do TCU' (Acórdão 6594/2020-TCU-Segunda Câmara, min.-subst. Marcos Bemquerer) ; e
'Nos casos de não comprovação da regular aplicação de recursos repassados mediante convênios ou instrumentos similares, a data limite para entrega da prestação de contas final assinala o marco inicial da contagem do prazo de prescrição da pretensão punitiva do TCU' (Acórdão 1470/2020-TCU-Segunda Câmara, min. Ana Arraes, e Acórdão 2278/2019-TCU-Primeira Câmara, min.-subst. Augusto Sherman) .
1.19. Portanto, mesmo no regime do Código Civil, adotado pelo Acórdão 1441/2016-TCU-Plenário, os precedentes acima devem ser observados na definição do termo inicial da prescrição, no caso de recursos transferidos à gestão de terceiros: enquanto perdurar o prazo concedido para que ocorra a aplicação desses recursos e a consequente prestação de contas, não se inicia a fluência da prescrição (CC, art. 199, II) , porque não estará caracterizada a inércia do titular do direito.
1.20. Conforme pontuou o voto da decisão recorrida, aplicando essas balizas ao caso em exame e considerando que a data final da vigência do ajuste foi fixada em 30/9/2008 (peça 2, p. 405-406) , o prazo para apresentação da prestação de contas venceu em 29/11/2008 (peça 6, p. 234) , tem-se que a data de 30/11/2008 é a que corresponde ao termo inicial da prescrição. Considerando que o ato que ordenou a citação da parte ocorreu na data de 12/6/2019 (peças 36-37) , ou seja, mais de dez anos após a data de vencimento da prestação de contas, está prescrita a pretensão punitiva.
1.21. Nesse sentido, tendo-se em vista a premissa de que as pretensões punitiva e de ressarcimento se submetem ao mesmo regime, conclui-se que estariam prescritas a aplicação de multa e a condenação ao ressarcimento, caso fossem adotados, para ambos os fins, os parâmetros definidos no Acórdão 1441/2016-TCU-Plenário.
Análise da prescrição pelo regime da Lei 9.873/1999 
1.22. Adotando-se as premissas fixadas na Lei 9.873/1999 ao caso em exame, e considerando o prazo geral de cinco anos, observa-se que não teria ocorrido a prescrição quinquenal. Para tanto, é preciso considerar os parâmetros abaixo descritos.
a) Termo inicial: 
1.23. A Lei 9.873/1999, art. 1º, parte final, traz previsão expressa a respeito do início do prazo em se tratando de infração de caráter permanente ou continuado. Nesta hipótese, a prescrição começa a correr não da data de cada fato, e sim 'do dia em que tiver cessado' a permanência ou a continuidade.
1.24. Na hipótese em exame, estão presentes os requisitos típicos de uma infração permanente, uma vez que o débito atribuído ao recorrente decorre em razão da impugnação parcial de despesas do Termo de Parceria 13.008.00/2006, vigente no período de 23/11/2006 a 30/9/2008 (peça 2, p. 405-406) . 
1.25. No regime da Lei 9.873/1999, a prescrição do ressarcimento, no caso de convênios e instrumentos congêneres, só começa a fluir do momento em que forem prestadas as contas ou a partir da data da primeira medida de apuração dos fatos, (como enfatizado pelo STF no voto do ministro Roberto Barroso, no MS 32.201, assim como no voto do ministro Gilmar Mendes, no RE 636.886) , já que a omissão no dever de prestar contas é conduta omissiva e, como tal, permanente por excelência. 
1.26. Considerando que, no presente caso, a prestação de contas ocorreu em 21/12/2010 (peça 32, p. 12) , o prazo prescricional começou a fluir nesta data. 
b) Prazo:
1.27. A Lei 9.873/1999 apresenta um prazo geral de cinco anos (art. 1º) , e um prazo especial, previsto no art. 1º, § 2º, a saber: 'quando o fato objeto da ação punitiva da Administração também constituir crime, a prescrição reger-se-á pelo prazo previsto na lei penal'.
c) Interrupções por atos inequívocos de apuração dos fatos:
1.28. No regime da Lei 9.873/1999, a prescrição se interrompe 'por qualquer ato inequívoco, que importe apuração do fato' (art. 2º, inciso II) . Interrompendo a prescrição, ocorreram os seguintes atos apuratórios: 
1) em 26/9/2016, com o relatório do tomador de contas (peça 32, p. 8-22) ;
2) em 12/6/2019, com a análise inicial pelo TCU do presente processo para apuração dos fatos e julgamento pelo tribunal de contas (peças 35-37) . 
d) Interrupções pela citação dos responsáveis:
1.29. A prescrição também é interrompida 'pela notificação ou citação do indiciado ou acusado, inclusive por meio de edital', nos termos do art. 2º, inciso I, da Lei 9.873/1999. E, no regime dessa lei, a interrupção se dá pela citação propriamente dita, e não pelo despacho que a ordena. Com esse fundamento, houve a interrupção:
1) em 16/5/2013, por meio do Ofício 461/2013-CGRL (peça 32, p. 18) , enviado a Myke Jefferson Azevedo da Costa, informando acerca da análise da prestação de contas final realizada pela DCON, com a solicitação de documentação complementar, no prazo de 30 dias, bem como da devolução aos cofres públicos de parte dos valores repassados, cuja inércia acarretaria a adoção das medidas administrativas cabíveis;
2) em 23/09/2015, por meio do Ofício 511/2015- CGRL (peça 32, p. 19) , enviado a Myke Jefferson Azevedo da Costa, comunicando a concessão do prazo de 60 dias para apresentação da documentação solicitada, sob pena da adoção das medidas administrativas cabíveis;
3) em 29/04/2016, por meio da Citação por Edital (peça 32, p. 20) de Myke Jefferson Azevedo da Costa, informando o trâmite do processo administrativo em desfavor do agente responsável, com prazo para exercício do contraditório e da ampla defesa, sob pena da adoção das penalidades administrativas cabíveis;
4) em 14/06/2016, por meio do Ofício 113/2016-DCON (peça 32, p. 20) , dirigido a Myke Jefferson Azevedo da Costa, comunicando a aprovação parcial da prestação de contas final, bem como do encaminhamento do processo para instauração de tomada de contas especial, bem como inscrição do nome do responsável junto ao CADIN; e
5) em 26/7/2019, por meio dos Ofícios 5.663/2019-TCU/Secex-TCE e 5.664/2019-TCU/Secex-TCE, dirigidos a Myke Jefferson Azevedo da Costa e à Mediateca, para apresentarem alegações de defesa e/ou recolherem o débito. 
e) Interrupção pela decisão condenatória recorrível:
1.30. Por fim, a prescrição também se interrompe 'pela decisão condenatória recorrível' (art. 2º, inciso III, da Lei 9.873/1999) . Com esse fundamento, houve a interrupção em 30/4/2019, data da sessão em que foi proferido o acórdão condenatório (peça 43) . 
f) Da prescrição intercorrente:
1.31. Nos termos do art. 1º, § 1º, da Lei 9.873/1999, opera-se a prescrição intercorrente se o processo ficar paralisado por mais de três anos, aguardando 'julgamento ou despacho'.
1.32. Note-se que há uma correlação entre essa hipótese e as causas de interrupção da prescrição do art. 2º. Com efeito, uma vez interrompida a prescrição por alguma das hipóteses do art. 2º, o processo não pode ficar inativo, sem qualquer inovação processual relevante, por mais de três anos. 
1.33. Trata-se de prazo específico, não se aplicando nem o prazo geral de cinco anos nem o prazo especial, da lei penal (§ 2º) . A finalidade da prescrição intercorrente, com seu prazo próprio, é a de assegurar a eficiência e celeridade nas apurações administrativas. Seria contrário a essa finalidade a paralisação injustificada do processo por período maior que o triênio estabelecido para a hipótese.
1.34. A extrapolação do prazo de três anos, sem inovação relevante no processo, pode configurar negligência. Por isso, além de se operar a prescrição, deve-se promover a 'apuração da responsabilidade funcional decorrente da paralisação, se for o caso'.
1.35. Especificamente quanto a esta TCE, as próprias causas de interrupção elencadas acima permitem evidenciar que o processo teve andamento regular, não se operando a prescrição intercorrente, uma vez que não houve o transcurso do prazo superior a 3 anos sem inovação relevante no processo.
g) Conclusão:
1.36. Independentemente da existência de outras causas interruptivas não elencadas acima (citações no âmbito administrativo, tentativas de solução conciliatória etc.) , cujo levantamento não se fez necessário, observa-se, pelos eventos indicados, que não transcorreu prazo suficiente para se operar a prescrição, tomando-se por referência a Lei 9.873/1999.
1.37. Todavia, em se tratando de recurso, deve-se observar a proibição de reformatio in pejus, não se aplicando o novo entendimento se dele resultarem efeitos práticos mais gravosos ao recorrente. O novo critério pode ser aplicado, contudo, não só se produzir efeitos favoráveis, mas também se conduzir à manutenção da decisão recorrida quanto a prescrição da pretensão punitiva, ainda que por outros fundamentos.
1.38. Quanto ao débito, o parâmetro da Lei 9.873/1999 para exame da prescrição não altera o resultado do julgamento. A condenação se justifica, quer se considere o ressarcimento imprescritível (critério adotado no acórdão recorrido) , quer se realize o exame da prescrição segundo os parâmetros da Lei 9.873/1999. A hipótese em exame, portanto, não é a de reforma do acórdão recorrido, mas a de sua confirmação, por outros fundamentos. Logo, a condenação deve ser mantida, rejeitando-se a arguição de prescrição suscitada pelos recorrentes.
1.39. Já quanto à multa, considerada prescrita pelo acórdão recorrido, não é possível sua aplicação em recurso exclusivo dos responsáveis. Ainda que a ocorrência da prescrição seja agora afastada, considerando-se as balizas da Lei 9.873/1999, o novo critério não pode ser aplicado para agravar a situação do recorrente, ante a proibição de reformatio in pejus.
1.40. Passa-se, assim, à análise do mérito.
MÉRITO
Delimitação do recurso.
1.41. Constituem objeto do recurso as seguintes questões: 
a) guarda de documentos; e
b) regularidade das contas.
Da guarda de documentos
Os recorrentes defendem que não cabe a guarda dos documentos comprobatórios após o transcurso do prazo de dez anos. Em síntese, alegam que (peça 77, p. 21-23) :
a) 	tanto o Código Civil quanto o Código Tributário Nacional e legislações extravagantes têm a exigência de guarda de documentos de, no máximo, dez anos, o que desobriga a apresentação após o transcurso deste período; e
b) exigir a documentação das contas após dez anos do fim do convênio, além de não se mostrar nenhum pouco razoável, é de impossível execução. 
Análise
Não assiste razão aos recorrentes.
1.42. O gestor público é obrigado a manter a guarda de documentos referentes ao pagamento de despesas pelo prazo de cinco anos. Contudo, a contagem desse tempo tem como marco inicial a data da aprovação das contas do gestor, o que não ocorreu no caso em exame, haja vista a instauração da presente TCE em razão da impugnação parcial de despesas, conforme consta do Parecer Financeiro 106/2016 (peça 8, p. 366-373) .
1.43. Essa tem sido a linha do entendimento jurisprudencial desta Casa de Contas: 
'A Administração Pública é obrigada a manter a guarda de documentos comprobatórios de despesa pelo prazo de cinco anos, tendo como marco inicial a data da aprovação das contas do gestor' (Acórdão 2517/2014-TCU-Primeira Câmara, rel. Min. José Múcio Monteiro) .
1.44. Além disso, o Termo de Parceria 13.008.00/2006, na subcláusula segunda da cláusula quinta (peça 2, p. 157) , também prevê a guarda dos documentos nos seguintes termos: 
'Os originais dos documentos comprobatórios das receitas e despesas constantes dos demonstrativos de que trata o inciso II da subcláusula anterior deverão ser arquivados na sede da OSCIP, à disposição do CONCEDENTE e dos órgãos de Controle Interno e Externo pelo prazo de 5 (cinco) anos, contados da aprovação, pelo Tribunal de Contas de União, das contas do MCT referentes ao exercício em que tenha ocorrido a aprovação da prestação ou tomada de contas final deste Termo de Parceria, devidamente organizados e identificados com seu número, separando-se os de origem pública daqueles da própria OSCIP.'
1.45. Infundada, portanto, a alegação de que o transcurso do prazo de dez anos do fim do convênio desobriga a apresentação dos documentos comprobatórios quando solicitados, na medida em que é equivocada a premissa recursal quanto ao início da contagem do prazo para guarda da documentação do ajuste. 
Da regularidade das contas
Os recorrentes defendem o julgamento pela regularidade das suas contas com base nas seguintes alegações (peça 77, p. 8-25) :
a) a contrapartida foi aplicada no objeto, conforme comprovam notas e recibos; os recursos financeiros utilizados como contrapartida foram provenientes de suas receitas próprias, e oriundos de conta bancária do Banco do Brasil (Ag. 1236-X, conta corrente 11.741-2) de titularidade da própria OSCIP;
b) foram juntados extratos bancários da conta do convênio, contendo, de forma destacada, os pagamentos em cheques, os quais conferem com os lançamentos contidos no Parecer Financeiro 32/2016, da Divisão de Convênios do MCTI, organizados por nome e valores pagos; os extratos juntados aos autos comprovam os mencionados pagamentos, que foram realizados por meio de cheques da conta corrente;
c) a documentação comprobatória foi entregue ao setor indicado pelo MCTI; contudo, por não ter recursos financeiros e, legalmente, sem razão e condições para mantê-los em arquivo ativo ou morto, não teve como reapresentá-la;
d) o pagamento de despesas a maior, relativo aos R$ 1.350,00, é questão meramente formal, não sendo possível localizar os documentos comprobatórios correspondentes; a exigência de apresentação de documentos é limitada pela prescrição;
e) o projeto foi executado em sua totalidade, atingindo sua finalidade em benefício da sociedade; inspeção do MCTI confirmou a execução do objeto do convênio em questão; e
	f) não houve prova ou indício de prática ilegal, desfalque ou prejuízo ao erário por parte da entidade, devendo as contas serem julgadas regulares, nos termos do art. 207 do RITCU. 
Análise
Myke Jefferson Azevedo da Costa e a entidade Mediateca tiveram as contas julgadas irregulares, com a condenação ao pagamento do débito correspondente a R$ 245.341,87 (valor histórico) .
1.46. O débito é decorrente da impugnação parcial de despesas do Termo de Parceria 13.008.00/2006, materializada pelas seguintes ocorrências: a) não utilização de parcela da contrapartida pactuada, no montante de R$ 133.475,00; b) ausência de documentação comprobatória das saídas financeiras da conta específica do convênio, listadas no Parecer Financeiro 32/2016 (peça 8, p. 271-282) , no montante de R$ 110.536,37; c) despesas (nove) descritas no Parecer Financeiro 32/2016, cujos valores estão a menor do que a respectiva saída financeira, no montante de R$ 1.330,50.
Irregularidade: não utilização de parcela da contrapartida pactuada, no montante de R$ 133.475,00
1.47. A alegação de que a contrapartida foi aplicada no objeto não se sustenta. Embora afirmem que há, nos autos, documentos comprobatórios da utilização de recursos próprios na contrapartida, os recorrentes não juntaram ao recurso quaisquer elementos de prova nesse sentido.  
1.48. A ausência da utilização de parcela da contrapartida pactuada, no montante de R$ 133.475,00, foi reportada no Parecer Financeiro 106/2016 (peça 8, p. 366-373) . Segundo o referido parecer, a contrapartida prevista no programa de trabalho, no valor de 180.000,00, deveria ser utilizada para a aquisição de 100 computadores. A Mediateca comprovou a aquisição, no valor de R$ 46.525,00, de 50 computadores e solicitou ao MCT a redução do quantitativo a ser entregue com a justificativa de que a Rede Nacional de Pesquisa (RNP) cederia, ao projeto, 83 computadores. A proposta de redução seria compensada com o aumento do número de cursos para atender o acréscimo da demanda. Atendida a alteração, o valor no total de R$ 133.475,00, previsto para ser aplicado em despesas com cursos adicionais, corresponderia à diferença entre valor previsto para a contrapartida (R$ 180.000,00) e o valor da aquisição dos 50 computadores (R$ 46.525,00) .
1.49. Como a Mediateca não comprovou o adimplemento dos valores assumidos como contrapartida, foram utilizados como parâmetro para ressarcimento aos cofres da União os valores sem comprovação, no total de R$ 133.475,00, previstos para ser aplicado em despesas com cursos adicionais.
1.50. Quanto ao débito decorrente da não aplicação da contrapartida pactuada pela avença, a jurisprudência do TCU é pacífica no sentido de que a não aplicação do valor enseja a devolução à União da parcela dos recursos federais que acabaram por substituir, indevidamente, os recursos da contrapartida na execução do objeto, a fim de se manter a proporcionalidade de execução estabelecida inicialmente no instrumento, nos termos das seguintes decisões: Acórdão 5142/2019-TCU-Primeira Câmara, rel. Walton Alencar Rodrigues; e Acórdão 593/2019-TCU-Segunda Câmara, rel. Raimundo Carreiro.
Irregularidades: ausência de documentação comprobatória das saídas financeiras da conta específica do convênio, listadas no Parecer Financeiro 32/2016, no montante de R$ 94.161,47; despesas (nove) descritas no Parecer Financeiro 32/2016, cujos valores estão a menor do que a respectiva saída financeira, no montante de R$ 1.330,50
1.51. São descabidas as alegações de que os extratos juntados aos autos (peça 7, p. 120-177, cópia à peça 57, p. 18-44, e análise à peça 53, p. 4, item 18) fazem a devida comprovação dos mencionados pagamentos e que o pagamento de despesas a maior, relativo aos R$ 1.350,00, seria questão meramente formal. Conforme afirmam os próprios recorrentes, os documentos comprobatórios correspondentes não teriam sido localizados, razão pela qual não foram apresentados em sede recursal. E, sem a comprovação documental, não é possível afastar as irregularidades. 
1.52. O argumento de que a exigência de apresentação de documentos estaria limitada pela prescrição não é procedente face à obrigação do gestor manter a guarda de documentos comprobatórios de despesa pelo prazo de cinco anos, tendo como marco inicial a data da aprovação das contas. 
1.53. As despesas sem documentação comprobatória (recibos ou notas fiscais) , no montante de R$ 110.536,37, posteriormente ajustadas para R$ 94.161,47 na revisão do cálculo, estão listadas no Parecer Financeiro 32/2016 (peça 8, p. 271-282) e são as seguintes:
	CREDOR
	DATA DE SAÍDA
	VALOR (R$) 

	Carmem Teresa Passos de Araújo
	4/6/2007
	2.300,00

	Maria José da Silva Barbosa
	27/11/2007
	690,00

	Hamilton Bellanti
	28/2/2008
	605,00

	Maria Pereira
	3/3/2008
	605,00

	Carmem Teresa Passos de Araújo
	25/6/2008
	2.300,00

	Denise Mesquita
	25/6/2008
	2.300,00

	IEL
	31/7/2008
	495,00

	Carmem Teresa Passos de Araújo
	1º/8/2008
	2.300,00

	Mônica Beatriz Pineda
	4/8/2008
	545,00

	Regis Ferreira Liegio
	6/8/2008
	400,00

	Denise Mesquita
	29/8/2008
	2.300,00

	Vale transporte
	1º/9/2008
	370,00

	Juliana Guimarães
	15/9/2008
	1.770,00

	Paulo Roberto Simas Pereira
	23/9/2008
	2.300,00

	Carmem Teresa Passos de Araújo
	23/9/2008
	2.300,00

	lvany Erhardt
	6/10/2008
	2.300,00

	Paula Cristina Leite
	17/10/2008
	570,00

	Carmem Teresa Passos de Araújo
	29/10/2008
	2.300,00

	Denise Mesquita
	31/10/2008
	2.300,00

	Kharoline Mesquita
	31/10/2008
	545,00

	Carlos Damião Araujo
	3/11/2008
	800,00

	Ricardo da Silva Cardoso
	3/11/2008
	900,00

	Vinícius Arruda Vanazzi
	3/11/2008
	3.000,00

	Giuliano Padilha
	3/11/2008
	900,00

	Maria Pereira
	4/11/2008
	605,00

	Regis Ferreira Liegio
	4/11/2008
	400,00

	Hamilton Bellanti
	5/11/2008
	605,00

	Ana Clara Fonseca
	5/11/2008
	545,00

	Mônica Beatriz Pineda
	5/11/2008
	545,00

	Priscila Angelica S. Braga
	5/11/2008
	545,00

	Kharoline Mesquita
	6/11/2008
	545,00

	Vanessa Maria Almeida
	6/11/2008
	545,00

	Carmem Teresa Passos de Araújo
	7/11/2008
	2.300,00

	IEL
	10/11/2008
	585,00

	Mônica Beatriz Pineda
	12/11/2008
	155,00

	IEL
	17/11/2008
	270,00

	Regis Ferreira Liegio
	21/11/2008
	400,00

	Juliana Guimarães
	28/11/2008
	1.900,00

	Carlos Damião Araujo
	28/11/2008
	800,00

	Giuliano Padilha
	28/11/2008
	900,00

	Ricardo da Costa
	28/11/2008
	900,00

	Vanessa Maria Almeida
	1º/12/2008
	545,00

	Priscila Angelica S. Braga
	1º/12/2008
	545,00

	Maria Pereira
	1º/12/2008
	605,00

	Vinícius Arruda Vanazzi
	1º/12/2008
	3.000,00

	lvany Erhardt
	1º/12/2008
	2.300,00

	Ana Clara Fonseca
	2/12/2008
	545,00

	Hamilton Bellanti
	2/12/2008
	605,00

	Denise Mesquita
	2/12/2008
	2.300,00

	Regis Ferreira Liegio
	2/12/2008
	400,00

	Kharoline Mesquita
	3/12/2008
	545,00

	Juliana Guimarães
	3/12/2008
	700,00

	IEL
	5/12/2008
	270,00

	Vale transporte
	5/12/2008
	130,00

	Francildes M. Souza
	12/12/2008
	2.108,00

	Vale transporte
	16/12/2008
	89,50

	Doe
	18/12/2008
	1.770,25

	Denise Mesquita
	19/12/2008
	2.300,00

	Ricardo da Costa
	19/12/2008
	900,00

	Mônica Beatriz Pineda
	19/12/2008
	545,00

	Carlos Damião Araujo
	19/12/2008
	800,00

	Maria Pereira
	19/12/2008
	605,00

	Giuliano Padilha
	19/12/2008
	900,00

	Juliana Guimarães
	19/12/2008
	500,00

	Vinícius Arruda Vanazzi
	19/12/2008
	3.000,00

	Pgto jornal Estadão
	26/12/2008
	525,15

	Francildes M. Souza
	9/1/2009
	2.332,00

	Crachás Brasília
	2/2/2009
	173,50

	Georgia Andreia
	2/2/2009
	683,00

	Flávio Matias Ferreira
	26/2/2009
	97,00

	Ana Clara Fonseca
	2/3/2009
	545,00

	Giuliano Padilha
	2/3/2009
	900,00

	Ana Carolina
	3/3/2009
	514,00

	Eduardo Penna
	30/3/2009
	1.293,00

	Stag Central
	1º/4/2009
	1.290,00

	Patrícia Almeida
	1º/4/2009
	812,00

	Juliana Guimarães
	28/4/2009
	900,00

	Giuliano Padilha
	30/4/2009
	900,00

	Juliana Guimarães
	7/5/2009
	695,00

	Juliana Guimarães
	14/5/2009
	900,00

	Ana Clara Fonseca
	18/6/2009
	605,00

	Juliana Guimarães
	18/6/2009
	626,00

	Mário Sérgio
	24/6/2009
	450,00

	Denise Mesquita
	24/6/2009
	2.300,00

	Benone de Sousa
	3/7/2009
	707,00

	VT Daniel
	10/7/2009
	68,00

	VT Bruna Gonçalves
	31/8/2009
	249,00

	Vale transporte
	9/9/2009
	186,90

	Ana Carolina
	13/10/2009
	456,00

	Dayane Vieira
	13/10/2009
	456,00

	Paulo Henrique
	14/10/2009
	456,00

	Benone de Sousa
	24/11/2009
	484,67

	Aryanne Araaujo
	4/12/2009
	120,00

	Pgto jornal Estadão
	28/12/2009
	689,50

	Total
	94.161,47

1.54. Quanto aos pagamentos a maior de despesas descritas no Parecer Financeiro 32/2016 (peça 8, p. 271-282) , cujos valores estão a menor do que a respectiva saída financeira, no montante de R$ 1.330,50, remanescem sem comprovação as seguintes ocorrências: 
	CREDOR
	DATA
	DÉBITO
	RECIBO
	DIFERENÇA

	Thiago Farias
	8/1/2009
	504,70
	123,20
	381,50

	Shanti Souza
	14/1/2009
	342,00
	301,00
	41,00

	Daniel Azgarde
	30/1/2009
	438,00
	300,00
	138,00

	Andressa Santos
	3/2/2009
	900,00
	500,00
	400,00

	Jessica Loiane
	5/2/2009
	438,00
	392,00
	46,00

	Benone de Sousa
	6/3/2009
	741,00
	695,00
	46,00

	Liz Santana
	16/3/2009
	392,00
	298,00
	94,00

	Jessica Loiane
	2/4/2009
	438,00
	392,00
	46,00

	Renato Lopes Tourinho
	11/9/2009
	748,00
	610,00
	138,00

	Total
	4.941,70
	3.611,20
	1.330,50

1.55. Ressalta-se que a demonstração da correta aplicação dos recursos perante este Tribunal deve ocorrer por meio da apresentação de documentação probatória das despesas efetuadas, tais como notas fiscais, recibos, processos de pagamento, extratos bancários da conta específica (recursos federais transferidos e contrapartida) e da aplicação financeira, bem como documentos que comprovem a execução do objeto do Termo de Parceria 13.008.00/2006.
1.56. Com o apoio dos documentos apresentados, a prestação de contas deve demonstrar não só a execução do objeto pactuado, mas também o nexo de causalidade, por meio do vínculo estrito entre os recursos federais repassados e as despesas incorridas para a consecução do objeto da avença, sem o que não há comprovação da boa e regular aplicação dos recursos públicos.
1.57. Além da liquidação da despesa, ou seja, da verificação do direito adquirido pelo credor tendo por base os títulos e documentos comprobatórios do respectivo crédito, conforme preceitua o art. 63 da Lei 4.320/1964, deve haver a correlação entre o pagamento e a origem dos valores a ele destinados, uma vez que a respectiva despesa deve estar suportada pelo débito na conta específica dos recursos transferidos à entidade. 
1.58. No entanto, embora se reconheça, quanto à execução física, que o objetivo geral do termo de parceria tenha sido alcançado (peça 31, p. 2) , a ausência de documentos comprobatórios impede a comprovação do nexo de causalidade entre parte das despesas efetuadas e os recursos repassados. 
1.59. Consoante a jurisprudência do Tribunal, a comprovação da boa e regular aplicação de recursos públicos transferidos mediante convênio e outros instrumentos congêneres evidencia-se mediante a execução física e a execução financeira da avença, acompanhada do nexo de causalidade entre uma e outra (Acórdão 3223/2017-TCU-Segunda Câmara, Rel. Min. Marcos Bemquerer) .
1.60. Os elementos contidos nos autos não são capazes de elidir as irregularidades apontadas, tampouco foram juntados aos autos novos documentos neste momento recursal, cabendo a manutenção do julgamento pela irregularidade das suas contas bem como a imputação de débito solidário correspondente ao montante objeto da citação. 
1.61. Deve ser afastada, portanto, a pretensão de julgamento pela regularidade das contas e de afastamento do débito.
CONCLUSÃO
Preliminarmente, quanto à prescrição, cabe registrar:
a) em decorrência do sentido e alcance do art. 37, § 5o, da Constituição Federal, definidos pelo STF no julgamento do Recurso Extraordinário 636.886, é prescritível a pretensão reparatória exercida pelo Tribunal de Contas; os fundamentos da decisão e a ausência de ressalvas na enunciação da tese permitem concluir que a ação de ressarcimento pode se desenvolver a qualquer tempo, na hipótese de condutas dolosas, apenas no âmbito judicial, sujeitando-se à prescrição na esfera administrativa;
b) estariam prescritas a aplicação de multa e a condenação ao ressarcimento no caso concreto com base no prazo estabelecido no Código Civil, utilizado pelo paradigmático Acórdão 1441/2016-TCU-Plenário;
c) não estaria prescrita a condenação ao ressarcimento caso adotado o sistema de prazo disposto na Lei 9.873/1999, considerando a premissa de que as pretensões punitiva e de ressarcimento se submetem ao mesmo regime; e
d) quanto à multa, considerada prescrita pelo acórdão recorrido, não é possível sua aplicação em recurso exclusivo dos responsáveis, considerando-se as balizas da Lei 9.873/1999; o novo critério não pode ser aplicado para agravar a situação dos recorrentes, ante a proibição de reformatio in pejus. 
1.62. No mérito, conclui-se que: 
a) o gestor público é obrigado a manter a guarda de documentos referentes ao pagamento de despesas pelo prazo de cinco anos; contudo, a contagem desse tempo tem como marco inicial a data da aprovação das contas do gestor, o que não ocorreu no caso em exame, haja vista a instauração da presente TCE em razão da impugnação parcial de despesas, conforme consta do Parecer Financeiro 106/2016 (peça 8, p. 366-373) ; e
b) não é possível acolher os argumentos apresentados pelos recorrentes, remanescendo como não comprovado o valor do débito apurado.
PROPOSTA DE ENCAMINHAMENTO
Ante o exposto, submete-se à consideração superior a presente análise do recurso de reconsideração interposto por Mediateca - Organização para a Inclusão Social e Digital e por Myke Jefferson Azevedo da Costa contra o Acórdão 612/2020-TCU-Primeira Câmara, propondo-se, com fundamento nos arts. 32, inciso I, e 33, da Lei 8.443/1992:
a) conhecer do recurso e, no mérito, negar-lhe provimento; e
b) dar ciência da decisão proferida aos recorrentes, bem como aos demais interessados." 
2.	O diretor da Serur anuiu ao encaminhamento acima (peça 87) . 
3.	O representante do MP/TCU, por sua vez, se manifestou nos termos abaixo:
	"[...] 8. Ciente de que a egrégia Corte de Contas da União continua a adotar a tese da imprescritibilidade da pretensão de ressarcimento (v.g. Acórdão 5236/2020-TCU-Plenário, 11.839/2020-2ª Câmara, 18/2021-1ª Câmara e 120/2021-Plenário) , peço vênias para ratificar o posicionamento externado nos pareceres acima referenciados, de que o exame da ocorrência da prescrição da pretensão de ressarcimento aos cofres públicos - instrumentalizada nos processos de contas que tramitam no TCU - deve ter como parâmetro o prazo geral de prescrição indicado no art. 205 da Lei 10.406/2002, contado a partir da data de ocorrência da irregularidade que deu origem ao débito, em consonância com o art. 189 da mesma lei.
	9. Isso posto, passo ao exame da ocorrência da prescrição da pretensão de ressarcimento no caso concreto. Considerando que as regras aplicáveis à prescrição da pretensão punitiva, nos termos do Acórdão 1441/2016-TCU-Plenário, são as mesmas que ora proponho para a análise da prescrição da pretensão de ressarcimento ao erário; considerando que, in casu, as irregularidades que ensejaram a aplicação de sanção são as mesmas que deram causa à condenação em débito, assim como são as mesmas as causas interruptivas e demais variáveis; entendo cabível a análise em conjunto da ocorrência da prescrição para ambas pretensões.
	10. Tendo tais balizas como parâmetro para o exame da matéria, concluo pela consumação da prescrição da pretensão de ressarcimento ao erário neste processo. As irregularidades que ensejaram o débito ocorreram entre 2006 e 2008 (conforme reconhecido no voto condutor do acórdão recorrido - peça 59) . Assim, o prazo prescricional de dez anos se verificou sem que fosse interrompido pelo ato que autorizou as citações dos responsáveis, qual seja, o pronunciamento do Secretário da Secex-TCE, expedido em 12/6/2019 (peça 37) .
	11. Por conseguinte, nos termos do art. 212 do RI/TCU, as presentes contas deveriam ser arquivadas, sem julgamento de mérito. Sem embargo, caso o Tribunal de Contas da União, numa análise perfunctória e não exauriente, entenda que as irregularidades guardam correspondência com quaisquer condutas tipificadas na Lei 8.429/1992, deve promover o encaminhamento do acórdão que vier a ser proferido ao Ministério Público Federal, para que adote as medidas que entender cabíveis.
	12. Admitindo que o Tribunal não acolha a tese de prescrição por mim apresentada, em atenção ao § 2º do art. 62 do RI/TCU, quanto ao mérito, entendo que os argumentos trazidos pelos recorrentes não têm o condão de alterar a decisão desta Corte. [...]
	15. Assim, considerando-se tão somente a caracterização das irregularidades relacionadas à execução financeira do Termo de Parceria 13.008.00/2006, seria apropriada a manutenção do Acórdão 612/2020-TCU-Primeira Câmara. Não obstante, conforme explanação contida ao longo deste parecer, entendo que restou consumada a prescrição das pretensões punitiva e de ressarcimento aos cofres públicos, algo que deve ensejar a reforma do acórdão recorrido e o arquivamento dos autos.
	16. Diante do exposto, este membro do Ministério Público de Contas junto ao TCU propõe dar provimento aos recursos interpostos, tornando insubsistente o Acórdão 612/2020-TCU-Primeira Câmara, em face da ocorrência da prescrição da pretensão de ressarcimento."
É o relatório.

Jonadabe dos Reis Santiago (OAB/MT 7.632).

Procurador Sergio Ricardo Costa Caribé

RECURSO DE RECONSIDERAÇÃO. Tomada de Contas Especial. termo de parceria. implantação de centro de Integração Cultural e Tecnológica. AUSÊNCIA DE COMPROVAÇÃO DE PARTE DAS DESPESAS. citação. dÉBITO. NÃO APLICAÇÃO DE multa ANTE A OCORRÊNCIA DA PRESCRIÇÃO DA PRETENSÃO PUNITIVA. CONHECIMENTO. argumentos insuficientes para alterar a decisão impugnada. Negativa de provimento. CIÊNCIA.

TOMADA DE CONTAS ESPECIAL (TCE)

Secretaria de Recursos (Serur)

Cuidam os autos de recurso de reconsideração interposto por Mediateca - Organização para a Inclusão Social e Digital (Mediateca) e pelo coordenador-geral da entidade, sr. Myke Jefferson Azevedo da Costa, contra o Acórdão 612/2020-TCU-Primeira Câmara.
2.	Por meio do supracitado julgado, este Tribunal examinou tomada de contas especial instaurada pelo Ministério da Ciência, Tecnologia e Inovação em razão da impugnação parcial das despesas do Termo de Parceria 13.008.00/2006.
3.	O objeto da avença, celebrada em 23/11/2006, foi a implantação de um centro de Integração Cultural e Tecnológica (CICTEC) na Biblioteca Central de Brasília. A vigência compreendeu o período de 23/11/2006 a 30/9/2008, com prazo para prestação de contas até 29/11/2008.
4.	Os recursos previstos foram orçados no total de R$ 781.864,00, sendo R$ 601.864,00 à conta do concedente e R$ 180.000,00 a título de contrapartida. Foi efetivamente liberado o montante de R$ 532.436,87, mediante a ordem bancária 2007OB900556, de 1/3/2007, creditado na conta específica do ajuste em 5/3/2007.
5.	A instauração da tomada de contas especial foi motivada pela não comprovação da regular aplicação de parte dos recursos, tendo em vista as seguintes irregularidades:
	a) não utilização de parcela da contrapartida pactuada, no montante de R$ 133.475,00;
	b) ausência de documentação comprobatória das saídas financeiras da conta específica do ajuste, no montante de R$ 110.536,37; e
	c) despesas cujos valores registrados são menores do que a respectiva saída financeira, no montante de R$ 1.330,50.
6.	Segundo o Relatório de Tomada de Contas Especial 11/2016 (peça 32, p. 8-21) , a responsabilidade pelo dano foi atribuída, solidariamente, ao sr. Myke Jefferson Azevedo da Costa e à Mediateca, no valor original de R$ 245.341,87.
II
7.	No âmbito desta Corte, inicialmente, foi realizada a citação dos responsáveis, os quais mantiveram-se silentes.
8.	O feito prosseguiu regularmente e culminou na prolatação do Acórdão 612/2020-TCU-Primeira Câmara, sob relatoria do Ministro Vital do Rêgo, por meio do qual as contas do sr. Myke Jefferson Azevedo da Costa e da Mediateca foram julgadas irregulares, com imputação de débito solidário, mas sem a aplicação de multa, pois foi reconhecida a prescrição da pretensão punitiva.
III
9.	É contra essa deliberação que se insurgem os recorrentes.
10.	Nesse intuito, sustentam, preliminarmente, que: (i) transcorreram mais de 10 anos entre o fim do termo de parceria e a exigência de averiguação das contas prestadas; (ii) o relatório do acórdão ora recorrido reconheceu a ocorrência da prescrição; (iii) o STF já decidiu acerca do prazo prescricional para que o TCU busque o ressarcimento, assim como o STJ e o TJDFT; e (iv) é necessário declarar a incidência da prescrição decenal, devendo o processo ser extinto.
11.	Quanto ao mérito, aduzem que: (i) não caberia exigir a guarda dos documentos comprobatórios após o transcurso do prazo de dez anos, uma vez que tanto o Código Civil quanto o Código Tributário Nacional e as legislações extravagantes desobrigam o cumprimento dessa apresentação após o transcurso deste período; (ii) a exigência da prestação de contas após dez anos do fim do ajuste, além de não razoável, seria impossível de ser cumprida; (iii) a contrapartida foi aplicada no objeto, conforme comprovam notas e recibos; (iv) foram juntados extratos bancários da conta do convênio, contendo, de forma destacada, os pagamentos em cheques, os quais conferem com os lançamentos contidos no Parecer Financeiro 32/2016, do ministério concedente; (v) a documentação comprobatória foi entregue ao ministério, mas, por não terem recursos financeiros e, legalmente, não serem obrigados a mantê-la em arquivo, não tiveram como reapresentá-la; (vi) o pagamento de despesas a maior, no valor de R$ 1.350,00, é questão meramente formal, não sendo possível localizar os documentos comprobatórios correspondentes; (vii) o projeto foi executado em sua totalidade, atingindo sua finalidade em benefício da sociedade; e (viii) não houve prova ou indício de prática ilegal, desfalque ou prejuízo ao Erário por parte da entidade, devendo as contas serem julgadas regulares.
IV
12.	A Serur concluiu que os argumentos colacionados pelos recorrentes não bastam para que a deliberação vergastada seja alterada.
13.	Acerca das preliminares arguidas, a unidade técnica salientou que:
	a) tendo-se em vista a premissa de que as pretensões punitiva e de ressarcimento se submetem ao mesmo regime, conclui-se que estariam prescritas a aplicação de multa e a condenação ao ressarcimento, caso fossem adotados, para ambos os fins, os parâmetros definidos no Acórdão 1441/2016-TCU-Plenário (regime do Código Civil) . Isso porque o prazo para apresentação da prestação de contas venceu em 29/11/2008, a data de 30/11/2008 corresponderia ao termo inicial da prescrição e o ato que ordenou a citação ocorreu em 12/6/2019, ou seja, mais de dez anos após a data de vencimento da prestação de contas;
	b) adotando-se as premissas fixadas na Lei 9.873/1999, e considerando o prazo geral de cinco anos, não teria ocorrido a prescrição quinquenal; e
	c) quanto à multa, considerada prescrita pelo acórdão recorrido, não é possível sua aplicação em recurso exclusivo dos responsáveis, ainda que a ocorrência da prescrição seja agora afastada seguindo-se as balizas da Lei 9.873/1999, ante a proibição de reformatio in pejus.
14.	Em relação ao mérito, a Serur, igualmente, refutou os argumentos oferecidos, destacando que o gestor público é obrigado a manter a guarda de documentos referentes ao pagamento de despesas pelo prazo de cinco anos, tendo como marco inicial a data da aprovação das contas do gestor, o que não ocorreu no caso sob exame.
15.	Ademais, quanto à alegada utilização regular dos recursos, a unidade técnica asseverou não haver provas, nos autos, da aplicação da contrapartida pactuada e nem da regularidade das despesas impugnadas. 
16.	Assim, a proposta sugerida é no sentido de negar provimento ao recurso.
17.	O MP/TCU, por sua vez, defendeu o reconhecimento da prescrição da pretensão de ressarcimento ao Erário, nos termos do Acórdão 1441/2016-TCU-Plenário. Diante disso, propôs dar provimento ao recurso, tornando insubsistente o Acórdão 612/2020-TCU-Primeira Câmara.
V
18.	Com efeito, a análise empreendida pela Serur, a qual adoto como razões de decidir, rechaçou com bastante propriedade as alegações recursais oferecidas. 
19.	Conforme restou evidenciado nos autos, o fundamento para a instauração da tomada de contas especial foi a impugnação parcial de despesas, materializada pelas seguintes ocorrências:
	a) não utilização de parcela da contrapartida pactuada, no montante de R$ 133.475,00;
	b) ausência de documentação comprobatória de saídas financeiras da conta específica do ajuste, no montante de R$ 110.536,37; e
	c) despesas cujos valores foram menores do que a respectiva saída financeira, no montante de R$ 1.330,50.
20.	Nesta fase processual, os recorrentes não trouxeram elementos comprobatórios aptos a afastar as irregularidades acima.
21.	De início, é preciso salientar que se mostra equivocado o entendimento dos recorrentes com relação aos prazos para a guarda de documentos comprobatórios de despesas (dez anos após o final da vigência do ajuste) .
22.	Sobre o tema, vale registrar que a Administração Pública é obrigada a manter a guarda de documentos referentes ao pagamento de despesas pelo prazo de cinco anos. Contudo, a contagem desse tempo tem como marco inicial a data da aprovação das contas do gestor, o que não ocorreu no caso em exame, haja vista a impugnação dos gastos irregulares que levaram à instauração desta TCE.
23.	Além disso, como bem salientou a Serur, o próprio termo de parceria, em sua cláusula quinta, subcláusula segunda, também previa a guarda dos documentos nos seguintes termos: 
	"Os originais dos documentos comprobatórios das receitas e despesas constantes dos demonstrativos de que trata o inciso II da subcláusula anterior deverão ser arquivados na sede da OSCIP, à disposição do CONCEDENTE e dos órgãos de Controle Interno e Externo pelo prazo de 5 (cinco) anos, contados da aprovação, pelo Tribunal de Contas de União, das contas do MCT referentes ao exercício em que tenha ocorrido a aprovação da prestação ou tomada de contas final deste Termo de Parceria, devidamente organizados e identificados com seu número, separando-se os de origem pública daqueles da própria OSCIP."
24.	Sobre a não aplicação dos recursos referentes à contrapartida, não há documentos comprobatórios que sustentem a alegação dos responsáveis de que tais valores foram regularmente aplicados.
25.	Segundo consta do Parecer Financeiro 106/2016, emitido pelo órgão concedente, a contrapartida prevista no programa de trabalho, no valor de 180.000,00, deveria ser utilizada para a aquisição de cem computadores. A Mediateca comprovou a aquisição, no valor de R$ 46.525,00, de cinquenta máquinas e solicitou ao ministério a redução do quantitativo a ser entregue sob a justificativa de que a Rede Nacional de Pesquisa (RNP) cederia ao projeto oitenta e três computadores. A proposta de redução seria, então, compensada com o aumento do número de cursos para atender ao acréscimo da demanda. O valor total de R$ 133.475,00, previsto para ser aplicado em despesas com cursos adicionais, corresponderia à diferença entre o valor previsto para a contrapartida (R$ 180.000,00) e o valor da aquisição dos cinquenta computadores (R$ 46.525,00) .
26.	Ocorre que a entidade não comprovou o adimplemento dos valores previstos para serem aplicados com os referidos cursos adicionais. Logo, a não utilização do valor ensejou a devolução à União da parcela dos recursos federais que acabaram por substituir, indevidamente, os recursos da contrapartida, a fim de se manter a proporcionalidade de execução estabelecida inicialmente.
27.	Do mesmo modo, permanecem ausentes elementos capazes de justificar, adequadamente, as saídas financeiras da conta específica do convênio, no montante de R$ 94.161,47, e as despesas cujos valores foram menores, no montante de R$ 1.330,50 (vide tabelas detalhadas transcritas no relatório precedente) .
28.	Assiste razão à unidade técnica quando afirma que a demonstração da escorreita utilização dos valores públicos repassados deve ocorrer por meio da apresentação de documentação probatória das despesas efetuadas (notas fiscais, recibos, processos de pagamento, extratos bancários da conta específica) , bem como de documentos que comprovem a execução do objeto pactuado. Ademais, a prestação de contas deve evidenciar também o nexo de causalidade, ou seja, o vínculo estrito entre os recursos federais repassados e as despesas incorridas.
29.	Por conseguinte, considerando que os argumentos apresentados não lograram afastar as irregularidades identificadas pelo Tribunal ao tempo da deliberação ora vergastada, julgo que o recurso não deve ser provido.
30.	Também não merece acolhida a preliminar de prescrição.
31.	Quanto à prescrição da pretensão ressarcitória em processos de controle externo, a jurisprudência desta Corte é pacífica no sentido da imprescritibilidade das ações de ressarcimento ao Erário, consoante Enunciado 282 da Súmula de Jurisprudência do TCU.
32.	Neste ponto, registro que, até o momento, não foi exarada, pelo Supremo Tribunal Federal, decisão com repercussão geral acerca da prescrição da pretensão ressarcitória em processos de controle externo. Embora a questão debatida pelo RE 636.886/AL (tema 899 da repercussão geral) trate da fase posterior à formação do título executivo, o TCU iniciou discussões sobre as premissas da prescritibilidade e eventual mudança de entendimento no TC Processo 000.006/2017-3, tendo em vista recente evolução jurisprudencial no Supremo.
33.	No entanto, na Sessão Plenária de 9/3/2022, quando da retomada do julgamento do aludido processo, em virtude de pedido de vista de vários ministros, foi prolatado o Acórdão 459/2022-TCU-Plenário (redator Ministro Walton Alencar Rodrigues) , no qual esta Corte entendeu por bem não apreciar o mérito da questão naquela oportunidade e decidiu expedir comando à Segecex para a formação de grupo técnico de trabalho para que apresente projeto de ato normativo disciplinando "o tema da prescrição da pretensão ressarcitória e da prescrição da pretensão punitiva no âmbito do controle externo, tendo por base jurisprudência predominante do Supremo Tribunal Federal, adequando-a às especificidades das diversas formas de atuação do Tribunal de Contas da União".
34.	Desse modo, no âmbito deste Tribunal, está mantido, por ora, o posicionamento jurisprudencial atual, pela imprescritibilidade das condenações em débito e pela prescrição da pretensão punitiva no prazo de dez anos, conforme o art. 205 do Código Civil, até que o Plenário revisite a questão.
35.	Por essas razões é que, com as devidas vênias, deixo de acolher a manifestação do MP/TCU.
	Ante o exposto, voto por que seja adotado o acórdão que submeto à deliberação desta Primeira Câmara. 
TCU, Sala das Sessões, em 17 de maio de 2022.
BENJAMIN ZYMLER 
Relator